臺灣板橋地方法院刑事判決　　　　　　　94年度訴字第1080號
　　公　訴　人　臺灣板橋地方法院檢察署檢察官
　　被　　　告　庚○○
　　　　　　　　辛○○
　　上二人共同
　　選任辯護人　施習盛律師
上列被告等因偽造文書案件，經檢察官提起公訴（94年度偵字第
2614、2615號），本院判決如下：
    主  文
庚○○、辛○○共同行使偽造私文書，足以生損害於公眾及他人
，各處有期徒刑陸月，如易科罰金，均以參佰元折算壹日。
    事  實
一、緣址設臺北縣板橋市○○路忠義巷九弄五十七號之「三杰工
    業股份有限公司」（下稱三杰公司，業於九十二年三月十二
    日申請辦理停業登記核准，現仍停業中），係於民國八十四
    年間設立核准登記，由庚○○擔任負責人暨董事長職務，辛○○則任職三杰公司之會計；八十五年間，壬○○以新臺幣
    （下同）二千五百萬元出資入股，而擔任三杰公司之副總經
    理暨監察人職務，並持有該公司股份總數為六百五十股。嗣
    自九十年八月二日起至九十三年八月一日為止，庚○○、壬○○均分別續為擔任三杰公司之董事長、監察人職務。其後
    ，於九十一年間，庚○○、辛○○二人明知壬○○並未同意
    轉讓其出資股份，竟共同基於偽造私文書之犯意聯繫，未經
    壬○○同意，由庚○○授意辛○○擅自持辛○○所保管壬○○前為辦理三杰公司變更登記事項、因此存放公司之「壬○○」印章，在三杰公司變更登記申請書之『監察人』欄內，
    蓋用前述印章之印文一枚，而製作九十一年六月十一日三杰
    工業股份有限公司變更登記申請書，以為表示真正名義人壬○○同意三杰公司將其所有之股份出資額辦理轉讓變更登記
    申請之意思，足以生損害於壬○○。庚○○、辛○○二人復
    基於行使偽造私文書及使公務員登載不實之共同犯意聯絡，
    於九十一年六月十一日，由辛○○檢具上揭三杰公司變更登
    記申請書，持向經濟部中部辦公室申請辦理董監事持股異動
    變更登記事項而行使之，使不知情之承辦公務員將前開不實
    之股份轉讓事項，登載於其職務上所掌之股份有限公司變更
    登記表，而將壬○○所有之股份總額共六百五十股，全數轉
    讓登記予同為股東兼董事長之庚○○暨董事己○○○，足以
    生損害於壬○○本人及經濟部中部辦公室對於董監事持股異
    動登記之正確性。嗣因壬○○於九十二年十月十三日，向經
    濟部申辦抄錄三杰公司自九十年起迄申請之日止之登記資料
    變更登記表事項，始發現其所有持股之六百五十股，均遭轉
    讓變更登記為非股東後，乃向庚○○及辛○○質問，辛○○
    始於九十二年三月十一日，在三杰工業股份有限公司變更登
    記申請書『監察人』欄內，以簽署「壬○○」之署押【簽名
    】之方式，製作前揭變更登記申請書（並未生損害於壬○○
    ）後，而自庚○○及己○○○所持有之股份總數，將壬○○
    原持有之六百五十股辦理轉回變更登記，並於九十二年四月
    十五日向經濟部中部辦公室申請董事持股異動登記辦理完畢
    。
二、案經壬○○訴請臺北縣政府警察局板橋分局報由臺灣板橋地
    方法院檢察署檢察官偵查起訴。
    理  由
甲、程序方面
壹、證據能力認定暨調查證據之聲請：
  一、本件公訴人以：人證部分，有被告庚○○、辛○○於偵查
      中之供述、告訴人壬○○於警詢之指訴暨偵查時之證述，
      證人乙○○、丙○○、丁○○偵查所為證述；書證部分，
      則係九十一年六月十一日三杰工業股份有限公司變更登記
      申請書暨其上『監察人』欄所示「壬○○」印文一枚、九
      十二年三月十一日三杰工業股份有限公司變更登記申請書
      暨其上『監察人』欄所示之「壬○○」署押【簽名】一枚
      、經濟部經授中字第○九一三二二五九二六○號董監事持
      股異動變更登記函、三杰公司股份有限公司變更登記表、
      股東名簿、三杰公司九十二年三月十一日董事會議紀錄，
      以及壬○○、庚○○二人簽立之董事（監察人）願任同意
      書等，以為被告庚○○、辛○○有如事實欄所述犯罪事實
      之證據；並以九十四年十月二十日九十四年度蒞字第九三
      九五號補充理由書，聲請傳喚證人甲○○，證明被告二人
      於九十二年間，未經告訴人壬○○同意，即逕行出賣三杰
      公司所有位在桃園縣大溪鎮○○段○○街小段第五一三－
      七、五一三－一○、五一三－一一○、五一三－一一一地
      號土地予訴外人峙盛企業有限公司，復對告訴人所為追問
      ，以矇蔽之手段，訛稱前揭土地已出租他人使用，並收取
      租金每月三十萬元之事實。
  二、而被告二人之共同選任辯護人施習盛律師、何叔孋律師（
      業以九十四年十月四日陳報狀解除委任在卷）則以：
      (一)、人證部分，除告訴人壬○○之警詢筆錄，為被告以外
          之人於審判外之言詞陳述，依刑事訴訟法第一百五十
          九條第一項規定，屬傳聞證據，不具證據能力外，其
          餘之告訴人、證人分別於偵查中所為證述，證據能力
          均無意見。
      (二)、又關於前揭書證部分，其證據能力無意見。
      (三)、請求傳喚證人丁○○、丙○○、乙○○、戊○○、告
          訴人壬○○到庭進行交互詰問程序。
      (四)、請求調閱臺灣區水泥製品工業同業公會西元二○○○
          年至二○○二年會員名錄【三杰公司部分】、臺東縣
          臺東市○○段第0000－0000地號、臺北縣板
          橋市○○段第00000－000建號、臺北縣土城
          市○○路第0000－0000地號暨同段第000
          00－000建號之土地登記謄本、勞工保險局九十
          二年一月三日保承工字第○九一一○四○一八五○號
          函等書證，而表示上述意見。
  三、查被告庚○○、辛○○之警詢、偵查筆錄，係屬該管司法
      警察、檢察官本於偵查犯罪職務權限製作之紀錄文書，且
      被告於警詢、偵查以至本院準備暨審理程序，均未執以該
      等文書有以強暴、脅迫、恐嚇、詐欺甚且疲勞訊問等不正
      方法，違反其意願而取供之情事，因認被告二人於警詢、
      偵訊時所為之供述，其任意性並無重大疵議可言，得採為
      本案之證據，併為說明。
  四、而按被告以外之人於審判外之言詞或書面陳述，除法律有
      規定者外，不得作為證據，刑事訴訟法第一百五十九條第
      一項固有明文；惟同法第一百五十九條之四第一款亦規定
      ：「除前三條之情形外，下列文書亦得為證據：一除顯有
      不可信之情況外，公務員職務上製作之紀錄文書、證明文
      書。．．．」，至所謂不可信之情況，則指法院應審酌被
      告以外之人於陳述時，其所處外在環境、情狀，如：其陳
      述時之心理狀況、有無受到外力干擾等，以為判斷之依據
      。查以，該管司法警察之公務員，本於其因刑事訴訟法規
      定所賦偵查犯罪之職務權限，對告訴人於偵查中所為之調
      查而製作之警詢筆錄，而告訴人於接受警察詢問時，均未
      有何足致影響其自由意願而違背自己意思陳述之情事（參
      偵查卷第十五至十九頁），則告訴人壬○○於警詢中，指
      訴以被告二人有如事實欄所述犯行一事，顯非該管司法警
      察不法取供所得者，具可信性，是認告訴人所為之警詢筆
      錄，依刑事訴訟法第一百九十五條之四第一款規定，具有
      證據能力。又證人乙○○、丁○○、丙○○於偵訊時所為
      證述，均係以證人之身分陳述，且經檢察官告以具結義務
      及刑法偽證罪之處罰規定，並命證人朗讀結文後具結以為
      證述，則前述證人係於明確理解偽證罪之處罰規定後，始
      為各該證述內容，並以具結擔保其陳述之真實可信，復查
      無證人有何受其他不當外力干擾之情形（參閱九十三年他
      字第五○八四號卷第一二三頁至一二五頁），是依上開說
      明，證人乙○○、丙○○、丁○○三人於偵查中所為之證
      述，均得為證據。
  五、另就聲請傳喚證人乙○○、丙○○、丁○○、戊○○、告
      訴人壬○○暨公訴人聲請傳喚證人甲○○部分，查以：告
      訴人壬○○係本案犯罪致受損害之人，其對於被告二人是
      否有如事實欄所述，未經其同意，即逕予轉讓其原持有之
      股份總數六百五十股，並申辦變更登記完畢之犯罪事實，
      具有直接且必要證明之關連，又關於前述屬於傳聞證據之
      警詢筆錄，亦可經由傳喚告訴人到庭進行交互詰問程序，
      以釐清其證據能力之有無暨證明力強弱等事項；而證人乙○○、丙○○、丁○○、戊○○，就本案被告二人所為被
      告庚○○有以自己所有之土地為壬○○設定抵押權擔保，
      以及告訴人壬○○與戊○○間，有因家事監護紛執而挾以
      本件提告為脅等辯解陳述，亦屬必要且直接之證明；至證
      人甲○○，亦為證明被告二人有無未經告訴人同意，逕予
      出賣三杰公司所有之土地，並訛稱業已出租他人使用，以
      矇蔽告訴人之事實所必要者，經本院合議庭審認結果，共
      同選任辯護人暨公訴人關於如上調查證據之聲請，均為有
      理由，應予准許。再就關於被告二人請求調閱書證部分，
      亦為本院依職權函詢臺灣區水泥製品工業同業公會、勞工
      保險局，經該管機關分別以九十四年八月二十九日 (94)
      源泥製業字第一四九號、九十四年九月五日保承工字第○
      九四一○四八一五一○號等函復在卷足參，併此說明。
乙、實體方面
壹、本院認定被告有罪之證據暨心證理由
一、被告二人於警詢、偵查暨本院審理訊問時，固不否認有為如
    事實欄所述，先後製作九十一年六月十一日、九十二年三月
    十一日三杰公司變更登記申請書，並持向該管經濟部中部辦
    公室申辦變更登記完畢之事實，惟堅詞否認有何偽造文書暨
    使公務員登載不實之犯行，被告庚○○辯稱略以：壬○○係
    伊女婿，伊等小公司本來都是用說的，他都有同意；他是伊
    女婿，伊與他喝茶的時候都有說，他知道伊等在做什麼事情
    ，伊沒有偽造文書的意思；他是因為跟伊女兒婚姻失合才告
    伊等云云。被告辛○○辯稱以：伊是經過壬○○同意才下去
    辦，壬○○是副總經理，伊是在接獲壬○○電話後就馬上辦
    理，因為伊等公司已經馬上要跳票，伊沒有偽造文書等云云
    。至被告之共同選任辯護人施習盛律師，則以：
    (一)、本案被告辦理告訴人壬○○退股事宜，有經過告訴人同
        意或授權：依九十四年八月二十七日準備程序狀被證一
        所示三杰公司股東名簿，可證原有股東（含告訴人壬○○）為七人，於九十一年六月十四日辦理退股時，除辦
        理壬○○外，尚包括戊○○、黃千芝等人，足見被告之
        目的係在保護小孩，此亦有九十三年他字第五○八四號
        卷第一四八至一五三頁所附三杰公司變更登記申請書等
        可為佐證。
    (二)、而依前述準備程序狀被證二所示土地暨建物登記謄本，
        其設定抵押權登記時間均在九十一年六月十七日、十八
        日，正係辦理退股事宜後約三至四日，時距相近；再依
        鈞院向勞工保險局調取三杰公司申辦員工離職退保之相
        關資料，其中三杰公司九十一年六月三十日退保申請表
        係辦理壬○○、戊○○、辛○○及丁○○之退保一事，
        且依三杰公司申請所附函件，其內載明「本公司因財務
        困難，周轉不靈，於九十一年六月三十日已休業」等語
        ，足悉本件被告為告訴人壬○○辦理退股、設定抵押暨
        申辦退保等情事，均在九十一年六月間接續發生，三者
        息息相關。而觀以鈞院調閱之臺灣區水泥製品工業同業
        公會二○○○至二○○二年會員名錄，其內所示「三杰
        公司」會員代表，均列明「庚○○」、「壬○○」，足
        證被告庚○○係擔心壬○○之身分，始辦理退股，確有
        依據。
    (三)、告訴人壬○○前於偵查中，稱述以：其知悉三杰公司發
        生債務危機等語；於本件審理詰問時，亦為同上證述明
        確在卷。至於告訴人所稱借款五○○萬元部分，其先於
        偵查中，陳述以：「五○○萬元我另外須向朋友調借各
        一○○萬元」，而於本案審理時，則證稱以：「五○○
        萬元是我本人的」、「我忘了，我要去查一下，應該是
        我的錢」，嗣提示其偵查筆錄後，復改稱：「應該有向
        朋友借」等語，足見告訴人就關於出借五○○萬元一事
        ，前後供述顯有矛盾，所言非實。
    (四)、又證人乙○○，於本案審理時，亦證述以：「沒有借錢
        給壬○○」、「也沒有借錢給庚○○」、「是壬○○跟
        我說要設定，我證件交給壬○○」等語，足見乙○○與
        丁○○、丙○○等人，均係告訴人尋找以為設定抵押權
        之名義人，且並未借錢予告訴人，而與被告辛○○所述
        設定抵押權之情節相符，足證設定抵押係為保障告訴人
        之投資權益，與告訴人先前之五○○萬元借貸一事，並
        無關連。
    (五)、至告訴人於告訴狀第三頁處，指述被告等人出售土地係
        於九十一年十二月二十七日，係於設定抵押權半年之後
        ，然告訴人於受公訴人為詰問時，則訛稱：「設定抵押
        是他們把公司土地賣掉以後的事」，其所言顯非事實。
    (六)、再證人戊○○於本院審理進行隔離詰問程序，其所為證
        述情節，核與被告辛○○所為供述相符，可間接證明被
        告辛○○有打電話告知戊○○，關於告訴人同意辦理退
        股一事。
    (七)、本件被告庚○○經營之三杰公司係家族性企業，公司發
        生財務困難時，被告本於保護告訴人等人，將其股份退
        股，當時確有經告訴人同意，並無預為留存證據，惟自
        上述書證暨證述內容，可知被告確有經告訴人同意，復
        為保障告訴人而設定抵押，實無偽造文書之犯意可言。
    (八)、此外，按刑法第二百十四條所謂使公務員登載不實事項
        於公文書罪，須一經他人之聲明或申報，公務員即有登
        載之義務，並依其所為之聲明或申報予以登載，而屬不
        實之事項者，始足構成，若其所為聲明或申報，公務員
        尚須為實質之審查，以判斷其真實與否，始得為一定之
        記載者，即非本罪所稱之使公務員登載不實，最高法院
        七十三年臺上字第一七一○號判例意旨可為參照。又依
        【九十年十一月十二日修正公布之】公司法第三百八十
        八條規定：「主管機關對於公司登記之申請，認為有違
        反本法或不合法定程式者，應令其改正，非俟改正合法
        後，不予登記。」，本件主管機關經濟部中部辦公室承
        辦之公務人員，對於三杰公司之申請登記事項，仍有實
        質之審查義務，應不構成刑法上使公務員登載不實之罪
        等語，為被告庚○○、辛○○作出有利之辯護。
二、經查：告訴人壬○○有於八十五年間，以二千五百萬元投資
    三杰公司，而擔任監察人職務，並持有三杰公司股份共六百
    五十股，復於九十年八月二日起迄至九十三年八月一日止，
    續為擔任三杰公司監察人一情，有三杰公司變更登記表、董
    市（監察人）願任同意書等在卷可參。又被告二人有如上所
    述，先後製作九十一年六月十一日暨九十二年三月十一日變
    更登記申請書，並檢具三杰公司股東名簿、董監事會議紀錄
    等相關書件，持以向主管機關經濟部中部辦公室申請為股份
    轉讓變更異動事項之登記，並均辦理完畢；而於九十一年六
    月十七日、十八日，分別為設定抵押權登記予乙○○、丙○○、丁○○等人，並均登記在案；又於九十一年十二月間，
    將三杰公司所有位在桃園縣大溪鎮○○段○○街小段第00
    00－0000、0000－0000、五一三－一一○、
    0000－0000等地號之土地及同小段第00000－
    000、00000－000、00000－000等建號
    之建物，均出賣予訴外人峙盛企業有限公司，並辦畢所有權
    移轉登記之事實，分別有經濟部中部辦公室九十三年九月一
    日經（九三）中辦三字第○九三三○九二七二一○號函暨所
    附三杰公司八十七年變更登記事項卡及嗣後迄函復日之變更
    登記資料影本（九十三年他字第五○八四卷第一三二至一七
    四頁）、臺東市○○段第0000－0000地號、臺北縣
    板橋市○○段第0000－000、第00000－000
    地號、臺北縣土城市○○段第0000－0000地號、第
    00000－000地號之土地登記謄本（參本院卷附九十
    四年八月二十七日準備程序狀被證一）、桃園縣桃園地政事
    務所九十四年十月二十日桃地登字第○九四○○○八九七三
    號函暨所附桃園市○○段第0000－0000地號、第0
    0000－000建號、第00000－000建號於九十
    一年六月十七日之異動清冊，以及桃園縣大溪地政事務所九
    十三年八月二日溪地登字第○九三○○○六三六二號函暨所
    附所有權移轉登計相關資料影本（九十三年他字第五○八四
    卷第一○九至一二一頁）等，均在卷可稽，要無疑義。是本
    案主要爭點，厥為被告二人於九十一年六月十一日，為告訴
    人壬○○辦理轉讓股份變更登記事項，是否經告訴人同意或
    授權而已。
三、本院於審理時，傳喚證人壬○○、乙○○、丙○○、丁○○
    、戊○○、甲○○等人到庭為交互詰問，除丙○○經合法傳
    喚、拘提，均未到庭，由被告共同選任辯護人於九十四年十
    一月十七日審理程序，當庭表示捨棄，並記明筆錄在卷（參
    本院該日審判筆錄第九頁）外，就關於前開各該證人於本院
    審理時所為證述內容，與本案犯罪事實認定暨心證形成之理
    由，茲分別說明如下：
    (一)、證人【兼告訴人】壬○○於本院審理時，證述略以：（
        何時加入三杰公司的股東？）八十五或八十六年加入股
        東，結婚前一年就投資。（有無擔任何職務？）監察人
        及副總。．．．（何時離開三杰公司副總職務？）約四
        、五年前，詳細時間記不起來，那時我母親得癌症。（
        是否借過伍佰萬給庚○○？）有，在投資公司後兩年，
        大約八十七年左右。（這伍佰萬都是你本人出的錢？）
        我本人的。（是否都是你的錢？）我忘了，要再去查一
        下，應該都是我的錢。（【提示九十三年他字第五○八
        四號卷第八六頁第三行】當時你說被告有向你借伍佰萬
        ，你向朋友各借壹佰萬元，所以才需要設定抵押，是否
        有說這句話？）應該有吧。．．．（所以他們要設定抵
        押權，他們是指誰？）應該是丁○○、丙○○、乙○○
        ，因為當初是債權的問題，因為要保障債權，才要設定
        抵押權，而且當初提供的擔保品，不到伍佰萬的價值，
        只是為了保障債權人。（參本院卷九十四年九月二十八
        日審判筆錄第四至五頁）；又證述以：（八十六、七年
        間有借伍佰萬給庚○○，剛剛說有設定抵押給三個朋友
        ，為何會隔四年才設定？因為當時他們有付利息給我，
        後來公司營運不好，他們想說給我一個交代，設定抵押
        是他們把公司土地偷賣掉以後的事。（【提示本院卷準
        備書狀附證二】賣土地是在九十一年十二月，設定抵押
        是在九十一年六月，有何意見？）時間那麼久，我手上
        沒有資料，沒有辦法瞭解，設定資料與他們偽造文書無
        關。（訂定抵押部分，給證人乙○○、證人丙○○、證
        人丁○○是否清楚？）我不清楚，當初設定資料，他們
        拿出來以後，他們也沒有給我設定以後的資料。（參同
        前審判筆錄第六至七頁），是依前開證述內容，告訴人
        確曾投資三杰公司，擔任監察人暨副總經理等職務，並
        持有三杰公司之股份，又被告庚○○有以自己所有之土
        地，設定抵押權予證人乙○○、丙○○、丁○○，核與
        被告等所為告訴人於三杰公司投資、任職之供述情節，
        以及證人乙○○、丁○○於本院審理時，均證述以：其
        等有應告訴人壬○○所託，出具自己名義以為抵押權人
        設定登記一節，互核均屬相符，而僅於被告庚○○設定
        抵押權予前述各該證人之所生因由如何，係為擔保告訴
        人所持股份二千五百萬元之債權？抑或借款五百萬元債
        權？尚有爭執而已。
    (二)、又查，證人壬○○復證述以：（是否知道三杰公司有債
        務問題？）知道。（何時知道？）詳細時間記不起來，
        幾年前，大約三年前吧。（你當時有無參加開會，處理
        公司經營問題？）他們那個不算開會，那時我去我岳父
        家吃飯，他們說公司快倒了，他們希望我把公司買下，
        其實在這之前，他們已經把公司土地賣掉，他們還騙我
        說土地租給人家參拾萬，後來我想說去看看，承租人偷
        偷跟我講，土地已經賣給他了，說我岳父叫他不要講，
        我知道以後才去經濟部中部辦公室去查，才發現他們偽
        造我的簽名，．．．這樣才被我知道。（是否知道有辦
        理退股的人？）土地都被賣掉，我怎麼會知道有退股，
        我根本不知道。（參同前審判筆錄第五至六頁）；又於
        檢察官詰問時，證稱：（你在三杰公司裡面是單純股東
        所有權限授權給被告庚○○？）沒有，我在裡面有擔任
        副總，前幾年有，後來就沒有。（本件你的股份六百五
        十股被移轉這件事，你當時是否知道？）當時我確定不
        知道。（後來如何得知？）因為我們廠長還在公司，他
        叫丁○○，因為當時我媽剛好過世，我問他現在公司如
        何，他說公司一部份租給別人，一年後來才要把土地買
        走，有一次我去公司，我想說這塊土地租給別人，去瞭
        解一下，後來老闆娘跟我講，土地是賣給他們，我才覺
        得奇怪，為何土地賣了沒有跟我講，後來我去經濟部中
        部辦公室查，才知道會議紀錄也偽造我的簽名，把我的
        股份變成０，賣掉又把我的股份變出來，我的名字被盜
        用，．．．我才知道我的股權被處分掉。（股份被移轉
        出去，這件事，你是後來找誰問，才發現事實真相？）
        我是查出來的，我之前不敢打草驚蛇質問他們，後來我
        才去問他們，庚○○說賣掉已經賣掉了，庚○○也沒有
        辦法，辛○○也曾說才欠我三千多萬而已，二千五百萬
        投資公司，另外是借他的伍佰萬。．．．（律師問你你
        說知道公司經營困難，你是因為有參與公司經營才知道
        ，還是辛○○告訴你？）我大約有知道，後來幾年就沒
        有再去公司。．．．（他們說經濟困難，你就相信？）
        那間公司本來經營就不好，就是投資下去，多做幾年。
        ．．．（辛○○說他避免公司債務拖累你，所以轉讓你
        的股份，有在電話中經過你的同意，有何意見？）這是
        沒有的事，都是他胡說。（庚○○在警局說你一開始投
        資時，都說他作主就可以，所以他可以幫你變更股份，
        他有經過你的同意，有何意見？）我沒有授權他，他沒
        有經過我的同意。．．．（這次變更股份這件事，經濟
        部調來的資料，九十一年三月二十一日董事會議紀錄這
        件事是否知道？）不知道。（是否可能因為親戚關係，
        他們跟你講過，但是你忘記了？）不可能，股份要把我
        變不見，我投資兩千伍佰萬怎麼可能忘記。（參同前審
        判筆錄第七至九頁），則關於告訴人知悉其原持有三杰
        公司股份六百五十股，遭被告二人申辦轉讓變更登記完
        畢之時程，核與告訴人於偵查中所為證述情節，均屬相
        符；又告訴人於三杰公司擔任副總經理暨監察人職務期
        間，有實質參與經營事務，其對於三杰公司之營運狀態
        、負債程度情事，固有為其所悉之可能，惟告訴人自始
        至終均堅詞否認有受被告二人告知欲為其申辦股份轉讓
        登記，以保障其權益等情事，因此，尚不得以告訴人或
        可得知悉三杰公司有經營困難情事，遽認告訴人即有同
        意被告將之原持六百五十股申辦轉讓變更登記事宜。
    (三)、其次，依證人壬○○證稱以：（他提供土地、不動產等
        擔保，價值大約值多少？）應該連伍佰萬都沒有，桃園
        土地被拍賣，土城房子也借錢，臺東那塊土地持分兩百
        多坪，持分四分之一，加一加可能都沒有伍佰萬。（如
        果不值伍佰萬，為何你要接受？）總比伍佰萬沒有好。
        （被告兩人說當初就是經過你的同意才轉讓股權，所以
        才同意把這塊土地提供擔保，擔保你的二千五百萬的退
        股金，你有何意見？）照他們這樣說，如果要保障我，
        為何不把公司在桃園大溪土地設定給我，他們是想要安
        撫我，所以趁這段時間，把土地賣掉。（參同前審判筆
        錄第十頁），復依被告所提為告訴人壬○○設定抵押權
        之土地暨建物謄本內容綜合觀察結果，前述供為設定抵
        押權擔保之土地、建物，其上存在他抵押權人設立登記
        之事實，甚明，則該等土地、建物所具可得擔保債權額
        範圍，顯已較並未設定其他權利之土地、建物更受制限
        ；至被告共同選任辯護人執以：告訴人所稱被告庚○○
        提供自有土地為之設定抵押權，以及出賣三杰公司所有
        之土地予訴外人峙盛公司，其時序顯有矛盾一節，然而
        ，告訴人或因時間久遠，或因並未取得相關設定暨所有
        權移轉登記資料，致其對於上開事實之發生先後時間，
        有所誤認，仍不足以解為被告二人係得告訴人同意後始
        申辦股份轉讓事項，要不得據此而為被告等有利認定。
        因之，如上所述，被告二人供以：其等提出前開土地、
        建物為告訴人壬○○設定抵押，係為保障其原持有價值
        二千五百萬元之六百五十股一節，核與社會通常之人所
        具合理觀念，尚有悖違而不可信。
    (四)、再者，證人戊○○於本院審理時，證稱以：其與告訴人
        間現有家事案件執爭之事實，核與告訴人於本院審理時
        所為證述情節相符，固值採信；然而，關於告訴人是否
        有受被告二人告知欲辦理退股事宜部分，則證述以：（
        是否知道壬○○退股的事情？）知道，我在九十一年六
        月我妹妹有天打電話給我說家裡工廠沒有辦法繼續經營
        ，他們在辦理善後的事，他說有跟壬○○講把我跟他的
        股份轉掉，他說跟壬○○講過之後，他就在辦這件事，
        ．．．他說壬○○有陸續處理公司一些標案的事情，上
        下游廠商也都認識他，他們家也比較有錢，想說公司所
        有文件上，都不要出現他的名字，．．．（你妹妹打電
        話跟你說要把你們的股份轉出去，你人在哪裡？）我在
        板橋市○○○路一百一十號十七樓的家裡。．．．（那
        時壬○○是否在旁邊？）不在。（是否知道壬○○知道
        這件事？）我不知道壬○○知不知道這件事，我是聽我
        妹妹辛○○說的。．．．（除此之外，還有何證據證明
        壬○○同意退股這件事？）像我妹講的，我們是家族企
        業，很多事情都是在快下班的時候，和我父親泡茶的時
        候決定的。（那時你們兩人感情不好，壬○○是否有可
        能跟你的父親家人談天，決定公司股份？）股份沒有，
        只是電話中講，我不知道他們是否有當面講，只是我妹
        妹講述已經經過壬○○同意，我不知道他們是否當面講
        。（參本院卷九十四年九月二十八日審判筆錄第十五至
        十七頁），因此，可以確知的，證人戊○○對於被告二
        人是否事先告以告訴人，欲為之申辦股份轉讓變更登記
        事項，而獲告訴人同意後始辦理一節，均僅係由被告辛○○於電話交談時，轉述提及上開得告訴人同意退股情
        事，並非親自見聞告訴人有何同意之明確表示，是證人
        戊○○與告訴人間，固有因生家事紛爭相處不睦情形，
        惟者，尚不得憑此推認告訴人純係挾怨誣指被告二人犯
        罪，而採為被告等有利認定之證據。
    (五)、此外，被告辛○○對於辦理告訴人退股事宜後所得股款
        ，供以清償三杰公司所負其他債務一情，其於偵查訊問
        時已坦述明白在卷（參九十三年他字第五○八四號卷第
        八四頁），是而，如被告二人所言，其等係為保障告訴
        人始辦理退股一事，則退股所得股款，實應全數交還告
        訴人，然又為被告二人挪以用供清償三杰公司所負其他
        債務？第論，被告二人於九十一年十二月間，復將前揭
        三杰公司所有位在桃園縣中庄段中庄街小段之土地、建
        地等，出賣予訴外人峙盛公司，所得價款並未供以清償
        告訴人原持股份共二千五百萬元之債權，甚者，告訴人
        係自行前往上開土地察視，始悉該等不動產業經出賣之
        事實，亦由證人壬○○、甲○○到庭證述明確在卷（分
        參本院卷九十四年九月二十八日審判筆錄第七頁、九十
        四年十一月十七日審判筆錄第八頁），是依被告二人於
        申辦告訴人退股事項後所為各該舉措，與告訴人因悉本
        件原持股份共六百五十股，有為他人辦理轉讓變更登記
        暨前述土地買賣情事之時經歷程，二者互核以觀，均顯
        被告等所辯，其二人係得告訴人同意後，始辦理股份轉
        讓之情詞，仍與常情不符，而難以採信其為真實。
    (六)、又關於本院依職權調閱之會員名錄、三杰公司退保申辦
        紀錄等文書，僅足證明告訴人壬○○有於二○○○年至
        二○○二年間擔任三杰公司會員代表，以及三杰公司於
        九十一年六月三十日辦理告訴人壬○○之勞工保險退保
        事宜等之事實，均不足以證明本件告訴人有同意被告二
        人向經濟部中部辦公室申辦股份轉讓變更登記事項，仍
        難採為認定被告二人未有如公訴所指犯罪事實之證據。
    (七)、故而，綜據前揭論述意旨，被告暨選任辯護人所為如上
        辯述語詞，均不足採為被告二人有利之認定。本案事證
        已經積極明確，被告二人之犯行，均堪予認定。
貳、論罪科刑法律適用：
一、按刑法上之偽造文書罪，須以足生損害於公眾或他人為成立
    要件，而所謂足生損害，係指他人有可受法律保護之利益，
    因此遭受損害或有受損害之虞而言，有最高法院五十年度臺
    上字第一二六八號判例意旨可資參照。次按刑法第二百十四
    條使公務員登載不實事項於公文書罪，須一經他人之聲明或
    申報，公務員即有登載之義務，並依其所為之聲明或申報予
    以登載，而屬不實事項者，始足構成。若其所為之聲明或申
    報，公務員尚須為實質之審查，以判斷其真實與否，始得為
    一定之記載者，即非本罪所稱之使公務員登載不實，此亦有
    最高法院七十三年度臺上字第一七一○號判例意旨足為參照
    。
二、又關於公司申請設立、變更等各項登記事項，其主管機關為
    經濟部，至本件三杰公司關於公司設立、變更等各該登記事
    項之申請辦理，應向主管機關經濟部中部辦公室為之；復按
    九十年十一月十二日修正公布之公司法第三百八十八條規定
    ：「主管機關對於公司登記之申請，認為有違反本法或不合
    法定程式者，應令其改正，非俟改正合法後，不予登記。」
    （本院按：公司法嗣於九十四年六月二十二日修正公布之，
    惟就本條法文內容，並未修正），而關於前述公司設立、變
    更登記事項，應如何辦理，業由主管機關經濟部以七十六年
    六月三十日經商字第三二○六四號函示略以：「查公司法第
    三百八十八條規定：『主管機關對於公司登記之申請，認為
    有違反法令或不合法定程式者，應令其改正，非俟改正合法
    後，不予登記。』，係指主管機關對於公司登記之申請，僅
    須就其所提出申請之登記事項審核其所附申請書件是否符合
    公司法有關規定為已足，至於該公司如違反公司法其他規定
    者，當予另案依法處理。」等語，是觀以前述公司辦理各該
    登記事項規定暨主管機關對於公司辦理登記應備程式所為函
    示等意旨，可以知悉主管機關對於公司登記事項之申請，固
    具有審查權限，惟此僅係形式上審查，該管機關僅得就公司
    所為申請登記之應備文件是否完足為審查，如不完備者，令
    公司改正，俟改正合法後始得為登記，至申請所具備各該文
    件內容之真實無從審查，是該管機關公務員就公司所為申請
    設立、變更等各項登記，如公司業已備足申請所應出具文件
    者，該管機關公務員即有登載義務，並依申請人所為聲明或
    申報事項為登載，縱該文件上所登載之事項係屬不實，其亦
    無由為實質審查。因此，行為人對於公司設立、變更等各項
    登記事項，明知確屬不實，仍向該管機關為各該申請事項之
    虛偽聲明，使不知情之承辦公務員，將行為人所聲明之不實
    事項，登載於其職務上所掌之公文書者，即應論以刑法第二
    百十四條之使公務員登載不實罪。
三、次查，被告等明知告訴人壬○○並未同意轉讓原持有股份予
    他人之事實，詎其二人竟偽造旨揭私文書（變更登記申請書
    ），並持向主管機關經濟部中部辦公室行使，是被告等明知
    告訴人股份轉讓事項係屬不實，仍向該管機關為申辦股份轉
    讓變更登記事項之虛偽聲明，使不知情之承辦公務員，將前
    開不實之股份轉讓事項，登載於其職務上所掌之公司變更登
    記表，足以生損害於告訴人壬○○，核被告庚○○、辛○○
    所為，分係犯刑法第二百十六條行使第二百一十條之偽造私
    文書暨同法第二百十四條之使公務員登載不實罪等。其二人
    就上揭偽造不實之變更登既申請書、並持以行使，而使公務
    員登載不實之犯行，均具有犯意之聯繫兼及犯罪行為之分擔
    ，應論以共同正犯。被告二人未經告訴人同意，盜用告訴人
    前因辦理三杰公司設立登記而交付渠等保管持有之「壬○○
    」印章，偽造上開不實之私文書（即變更登記申請書），復
    持以向經濟部中部辦公室行使，其盜用印章為偽造私文書之
    部分行為，又偽造私文書之低度行為，為其等行使之高度行
    為所吸收，均不另論罪。再被告二人所犯前述行使偽造私文
    書與使公務員登載不實等二罪間，核有方法結果之牽連關係
    ，依刑法第五十五條後段規定，從一重之行使偽造私文書罪
    論處。爰審酌被告庚○○、辛○○均無前科，其等分為初中
    肄業、大專畢業之智識程度，又被告二人分別參與三杰公司
    之經營與財務事項，對於公司股東持有股份權利之轉讓，應
    得股東同意後始得為之一節，當屬明瞭，詎其二人竟未得告
    訴人同意，即偽造前開股份轉讓變更登記申請書，將告訴人
    原持有三杰公司股份予以轉讓，及其犯罪動機、目的、手段
    方式，對告訴人所生損害程度，犯罪後二人猶堅詞否認犯行
    之態度，等一切情狀，分別量處如主文所示之刑，並均諭知
    易科罰金之折算標準。
四、九十一年六月十一日三杰工業股份有限公司變更登記申請書
    『監察人』欄內所示「壬○○」印文一枚，固係被告庚○○
    、辛○○未經告訴人同意而盜以蓋用者，惟查該印章係屬真
    正，業據告訴人壬○○於偵查中證述明確在卷，則其上所示
    印文，並非偽造；至前開印文附隨於申請書上，核其性質，
    已足成為該申請書之一部，而上述偽造之申請書，固為被告
    二人供以本件犯罪所用之物，惟其業由經濟部中部辦公室業
    務檔存持有，均非被告二人所有，爰不予宣告沒收。
五、又查，本件關於被告「黃捷瑜」之記載，核係誤繕，應予更
    正為如被告姓名欄所示之「辛○○」（暨判決書之事實欄、
    理由欄內所示者，均同），附此敘明。
據上論斷，應依刑事訴訟法第二百九十九條第一項前段，刑法第
二十八條、第二百十六條、第二百十條、第二百十四條、第五十
五條、第四十一條第一項前段，罰金罰鍰提高標準條例第一條前
段、第二條，判決如主文。
本案經檢察官陳鴻濤到庭執行職務。
中　　華　　民　　國　　94　　年　　12　　月　　8 　　日
                  　　刑事第七庭審判長法  官    胡堅勤
                          　　        法  官    李君豪
                              　　    法  官    王瑜玲
上列正本證明與原本無異。
如不服本判決，應於送達後十日內向本院提出上訴狀，上訴於臺
灣高等法院（應附繕本）。
                                  　　書記官    吳詩琳
中　　華　　民　　國　　94　　年　　12　　月　　8 　　日
附錄本案論罪科刑法條全文：
中華民國刑法第210條
偽造、變造私文書，足以生損害於公眾或他人者，處五年以下有
期徒刑。
中華民國刑法第214條
明知為不實之事項，而使公務員登載於職務上所掌之公文書，足
以生損害於公眾或他人者，處三年以下有期徒刑、拘役或五百元
以下罰金。
中華民國刑法第216條
行使第二百十條至第二百十五條之文書者，依偽造、變造文書或
登載不實事項或使登載不實事項之規定處斷。
